【裁判字號】    97,上訴,414
【裁判日期】    970326
【裁判案由】    偽造有價證券
【裁判全文】
臺灣高等法院臺中分院刑事判決         97年度上訴字第414號
上  訴  人  臺灣臺中地方法院檢察署檢察官
被      告  乙○○
選任辯護人  許桂挺律師
            胡修齊律師
上列上訴人因被告偽造有價證券案件，不服臺灣臺中地方法院96
年度訴字第3436號中華民國96年12月19日第一審判決（起訴案號
：臺灣臺中地方法院檢察署96年度偵字第3206號），提起上訴，
本院判決如下：
    主  文
上訴駁回。
    理  由
一、公訴意旨略以：被告乙○○於民國九十三年間貸予告訴人丙
    ○○（原名：陳俊宏）約新臺幣（下同）二百萬元，為避免
    告訴人持支票使用增加債務影響債權之實現，乃要求告訴人
    將伊向兆豐商業銀行股份有限公司南彰化分行（以下簡稱兆
    豐銀行）申請開立之帳號：000000000號支票帳戶
    而領用之支票號碼為ＣＥ0000000號、ＣＥ0000
    000號、ＣＥ0000000號之空白支票三張（均已蓋
    妥告訴人印文），交由其保管。之後，因告訴人僅償還約一
    百萬元借款，經被告向伊催討無著，被告乃基於意圖供行使
    之用，而偽造有價證券之接續犯意，於九十五年十一月前某
    日，在其住處，未經告訴人之授權，逕行擅將上開前二紙空
    白支票（支票號碼為ＣＥ0000000號、ＣＥ0000
    000號），分別偽填發票日為九十五年十一月一日、九十
    五年十一月六日；金額為十五萬元、三十五萬元後，再將之
    持以行使交付予臺灣銀行股份有限公司水湳分行，委託該銀
    行代為取款後，存入其向該銀行申請開立之活期存款帳戶內
    ，憑資兌現。告訴人為確保其信用，在經兆豐銀行告知後，
    先後自行存入十五萬元、三十五萬元至伊上開支票帳戶內，
    使上開二紙支票得以順利兌現。告訴人隨於九十五年十一月
    八日委請案外人陳浩華律師代為寄發律師函，告知被告不得
    再未經授權，簽發另一紙空白支票（支票號碼為ＣＥ000
    0000號）。該律師函經不知情之案外人即被告配偶郭縈
    淇收受後，被告已知上開訊息。其竟仍將該紙空白支票，承
    前同一接續犯意，偽填發票日為九十五年十二月一日、金額
    為十五萬元後，以上開同一方式，持以行使兌現，致告訴人
    不得已而謊報該紙支票遺失，掛失止付，始未讓該紙支票得
    以兌現，以確保權益。因認被告涉有刑法第二百零一條第一
    項偽造有價證券罪嫌云云。
二、按犯罪事實應依證據認定之，無證據不得認定犯罪事實；又
    案件不能證明被告犯罪者，應諭知無罪之判決，刑事訴訟法
    第一百五十四條第二項、第三百零一條第一項分別定有明文
    。又認定不利於被告之事實，須依積極證據，苟積極證據不
    足為不利於被告事實之認定時，即應為有利於被告之認定，
    更不必有何有利之證據；另告訴人之告訴，係以使被告受刑
    事訴追為目的，是其陳述是否與事實相符，仍應調查其他證
    據以資審認；又認定犯罪事實所憑之證據，雖不以直接證據
    為限，間接證據亦包括在內；然無論直接或間接證據，其為
    訴訟上之證明，須於通常一般之人均不致於有所懷疑，而得
    確信其為真實之程度者，始得據之為有罪之認定；另刑事訴
    訟法第一百六十一條已於九十一年二月八日修正公布，其第
    一項規定：檢察官就被告犯罪事實，應負舉證責任，並指出
    證明之方法。因此，檢察官對於起訴之犯罪事實，應負提出
    證據及說服之實質舉證責任。倘檢察官所提出之證據，不足
    為被告有罪之積極證明，或其指出證明之方法，無從說服法
    院以形成被告有罪之心證，基於無罪推定之原則，自應為被
    告無罪判決之諭知，業分經最高法院三十年上字第八一六號
    、五十二年台上字第一三○○號、七十六年台上字第四九八
    六號、九十二年臺上字第一二八號著有判例。
三、公訴人認被告涉有偽造有價證券罪嫌，無非係以：被告坦承
    有於上開時地，簽發上開三紙支票，並持以行使之事實，及
    證人即告訴人陳俊宏於偵查中之結述，暨上開遭被告兌現之
    前二紙支票二紙、退票理由單、律師函、掛號郵件收件回執
    各一紙（均為影本）等情為據。
四、訊據被告固不否認曾於上開時地，簽發上開三紙支票，並持
    以行使兌現。其中前二紙面額共計五十萬元之支票，有獲兌
    現，最後一紙面額十五萬元之支票，並未獲兌現之事實，惟
    堅決否認有何偽造有價證券之犯行，辯稱：本案係因告訴人
    於九十五年六月九日，向其借款五十萬元。當時雙方約定每
    月利息三萬元，告訴人並告知其可於九十五年十月一日、六
    日，分別償還十五萬元、三十五萬元之本金，並可於九十五
    年十二月一日，償還十五萬元之利息。其始於九十五年六月
    九日，在出借五十萬元予被告時，經被告同意及授權，當場
    簽發上開三紙支票。之後，其再依期將之持以行使兌現。本
    案純係因事後被告僅同意償還五十萬元借款本金，爭執十五
    萬元之利息過高，而不願意償還該十五萬元利息，始謊報該
    紙支票遺失，掛失止付，不讓該紙支票順利兌現，並寄發上
    開律師函，再提出本件告訴。故其並無偽造有價證券及行使
    有價證券之犯行等語。
五、經查：
  (一)證人丙○○雖於原審審理時，結證稱：當初伊與被告係約定
    由伊向被告借用五十萬元，伊用開立本票之方式償還借款予
    被告。故該筆五十萬元借款與上開三紙空白支票並無關連。
    但因被告說將上開三紙空白支票交付予伊保管，比較安全，
    伊即交付上開三紙空白支票予被告保管（參原審卷第三五頁
    、第三八頁）云云。然衡諸現今坊間常見之私人借款習慣，
    概以事先開立日後方便提領之支票，作為日後償還借款之工
    具，並開立借款人為發票人之本票作為借款之擔保。鮮少有
    借款人會捨棄便利之債務人支票不用，而以債務人為發票人
    之本票，作為日後償還借款之工具。足見證人陳學惟上開結
    述，顯與一般民間私人借款之常情不符。
  (二)證人丙○○於原審審理時，另結證稱：伊僅將上開三紙已蓋
    用伊印文之空白支票交付予被告保管，並未授權被告可以填
    載該三紙空白支票之發票日與金額，並持以行使（參原審卷
    第三八頁）云云。然證人丙○○係於九十六年一月二十二日
    ，具狀向臺灣臺中地方法院檢察署提出本件告訴等情，有刑
    事告訴狀一份附於偵查卷第五頁、第六頁可參。而證人丙○
    ○於提出本件告訴後，隨於同年二月六日與被告達成民事和
    解，並簽立承諾書交付予被告等情，除據伊於偵查中指述在
    卷（參偵查卷第一九頁、第二○頁）外，並有被告所提由證
    人丙○○所簽立之承諾書影本一紙附於偵查卷第二一頁可參
    。復依該紙承諾書第二條約定所載：證人丙○○表示對被告
    及其配偶，對之前之事，表示歉意，純屬誤會等情。倘證人
    丙○○上開結述屬實，其又何以於提出本件告訴後，隨與被
    告達成民事和解，並簽立承諾書對被告表示歉意，並認其對
    被告簽發上開三紙支票，持以行使兌現之事，有所誤會？由
    此足認證人丙○○指述並未授權被告可以填載該三紙空白支
    票之發票日與金額，並持以行使，是否確與事實相符，顯非
    無疑。
  (三)證人丙○○於原審審理時，又結證稱：上開三紙空白支票係
    因積欠被告債務，始應被告之要求，與其他十二紙空白支票
    ，一併交付予被告保管。被告說這樣比較安全，但伊當時知
    道上開三紙支票只要經被告填載發票日及金額後，即可持以
    行使兌現。又伊係臺灣大學醫學系畢業，目前為執業醫師，
    早於二十年前，即曾開立支票帳戶使用支票（參原審卷第三
    四頁、第三九頁、第四○頁）等語。準此，依證人丙○○之
    年紀、智識、學經歷及社會歷練，倘其確實未授權被告可以
    在上開三紙空白支票上，代為填載發票日及金額，則其又何
    以會在明知該三紙空白支票在經伊蓋用印文後，僅需由被告
    代為填載發票日及金額後，即可持以行使兌現之情狀，仍同
    意將該三紙空白支票交付予被告保管？故證人丙○○供述並
    未授權被告可以填載該三紙空白支票之發票日與金額乙節，
    顯與常情有悖，是否確與事實相符，實屬可疑。
  (四)被告辯稱告訴人係於九十五年六月九日向其借款五十萬元，
    當時雙方約定每月利息三萬元。而告訴人業於九十五年十一
    月一日、同年月六日，先後自行存入十五萬元、三十五萬元
    至其上開支票帳戶內，使該二紙支票順利兌現之方式，償還
    上開五十萬元借款本金等語，除核與證人即告訴人丙○○於
    原審審理時之結述（參原審卷第三三頁、第三五頁）相符外
    ，並有被告所提借貸契約書影本一紙（係以告訴人與由案外
    人即被告配偶郭縈淇擔任登記負責人、由被告擔任實際負責
    人之世震實業有限公司為該契約之當事人）附於原審卷第一
    六○頁可參。準此，倘證人丙○○確未授權被告代為填載上
    開前二紙之空白支票（支票號碼為ＣＥ0000000號、
    ＣＥ0000000號）之發票日與金額，伊事後又何以要
    先後自行將該十五萬元、三十五萬元之票款存入伊上開支票
    帳戶內，使該二紙支票得以順利兌現？
  (五)基上等情，堪認被告辯稱：本案係因證人丙○○事後僅願意
    償還上開五十萬元之借款本金，而不願意支付事先所約定之
    十五萬元高額利息，始謊報上開第三紙支票（支票號碼為Ｃ
    Ｅ0000000號）遺失，掛失止付，並寄發上開律師函
    ，再提出本件告訴一節，應非虛構之詞，堪值採信。
六、綜上所述，被告上開所為，固屬可議。惟因證人即告訴人丙
    ○○所為之指訴，核與常情有悖，尚難徒以其有瑕疵之指訴
    ，即率認被告確有公訴人所指上開犯行。是綜合公訴人所提
    出之上開證據及卷內之所有直接及間接證據後，認為尚無法
    達到令通常一般之人均不致於有所懷疑，而得確信被告確有
    公訴人所指上開犯行。此外，復查無其他積極確切之證據，
    足資證明被告確有上開犯行。原審為被告無罪判決之諭知，
    尚無不合。檢察官依告訴人之請求提起上訴，並無理由，應
    予駁回。
據上論結，應依刑事訴訟法第三百六十八條，判決如主文。
本案經檢察官甲○○到庭執行職務。
中    華    民    國    97    年    3     月    26    日
            刑事第八庭  審判長法  官  羅  得  村
                              法  官  劉  榮  服
                              法  官  張  靜  琪
上列正本證明與原本無異。
如不服本判決應於收受送達後十日內向本院提出上訴書狀，其未
敘述上訴之理由者並得於提起上訴後十日內向本院補提理由書（
須附繕本）。
                              書記官  陳  俞  豪
中    華    民    國    97    年    3     月    26    日


司法院資訊處製作；財團法人民間司法改革基金會備份。
